臺灣基隆地方法院民事判決　　　94年度簡上字第49號
上　訴　人　乙○○
被上訴人　　甲○○○
訴訟代理人　黃敬唐律師
當事人間請求確認本票債權不存在事件，上訴人對於民國94年9
月8日本院基隆簡易庭94年度基簡字第292號第一審判決提起上訴
，本院第二審合議庭於95年1月16日言詞辯論終結，判決如下：
    主  文
上訴駁回。
第二審訴訟費用由上訴人負擔。
    事實及理由
壹、上訴人上訴意旨除援引第一審之陳述外，並補充略以：
一、上訴人於88年8月22日簽立之借據1紙，但兩造非親非故，被
    上訴人不可能借款給上訴人購屋，且事實上上訴人並無向被
    上訴人借貸任何款項，故借據所表彰之意義乃為分期買賣，
    故應依據民法第87條第2項規定，虛偽意思表示，隱藏他項
    法律行為者，適用關於該項法律行為之規定，而應當適用買
    賣之規定。
二、且補提證據：分期繳款明細表1份、管理費收據1份、匯款單
    據17張、民事起訴狀影本1份、消防安全檢查不合規定限期
    改善通知單2份、消防法案件處分書2份、舉發違反消防法案
    件通知單2份、區分所權人會議紀錄1份、管理費調查表7份
    、委託書16份等物。
三、基此聲明：
（一）原判決廢棄。
（二）廢棄部分，確認被上訴人持有上訴人於民國91年4月23日
      所簽發，票據號碼為CH0000000，票面金額為新台幣（下
      同）150,446元，到期日為92年8月1日之本票（以下簡稱
      系爭本票）債權不存在。
貳、被上訴人均援引第一審之陳述外，並聲明：駁回上訴。
參、得心證之理由：
一、經整理兩造之陳述：
（一）兩造不爭執之點為：
  １、上訴人與被上訴人於88年6月16日簽訂土地買賣契約書。
  ２、上訴人與訴外人億旺建設有限公司（以下簡稱億旺公司）
      於88年6月16日簽訂房屋買賣契約書。
  ３、上訴人於88年8月22日簽發借據1紙予被上訴人。
  ４、上訴人於91年4月23日簽發系爭本票予被上訴人。
（二）兩造爭執之點為：
  １、上訴人簽發借據1紙是否與被上訴人通謀虛偽意思表示而
      未成立消費借貸契約？
  ２、被上訴人是否因為系爭土地買賣契約書第13條約定，而應
      與訴外人億旺公司就系爭房屋買賣契約之履行負連帶責任
      ？
  ３、上揭爭點如為肯定，則上訴人對被上訴人是否有房屋買賣
      瑕疵之減價債權而得抵銷系爭本票債權？
二、首按民法第八十七條之通謀虛偽表示，指表意人與相對人相
    互明知為非真意之表示而言，故表意人之相對人不僅須知表
    意人非真意，並須就表意人非真意之表示相與為非真意之合
    意，始為相當（最高法院51年台上字第215號判例要旨參照
    ）。經查，上訴人主張其與被上訴人簽立借貸契約乃為通謀
    虛偽意思表示，業據被上訴人否認，因此上訴人應舉證證明
    兩造間有前揭判例意旨所述，互為非真意表示之合致之情形
    ，否則難認兩造間借貸契約有通謀虛偽意思表示可言，而上
    訴人僅略以兩造非親非故，因此被上訴人不可能借錢給上訴
    人等語為其主張之依據，但查借貸契約本即無具有親故為其
    成立要件，是以不得單以兩造非親非故即認定有通謀虛偽意
    思表示存在，因之上訴人主張兩造間有通謀虛偽意思表示，
    要無可採。
三、次按民法第474條第2項規定，當事人之一方對他方當事人負
    有金錢或其他代替物之給付義務而約定以之作為消費借貸之
    標的者，亦成立消費借貸。是以上訴人不否認其對被上訴人
    有房屋價金給付義務，雙方約定於房屋買賣契約成立後，再
    就上訴人對被上訴人應給付之買賣價金成立消費借貸契約，
    乃為法律規定消費借貸之成立類型之一，是以兩造間88 年8
    月22日確實成立消費借貸契約，要堪認定。
四、再按民法第320條規定，因清償舊債務而對於債權人負擔新
    債務者，除當事人另有意思表示外，若新債務不履行時，其
    舊債務仍不消滅。因此，兩造間雖先成立買賣契約，但嗣後
    仍可以新債清償方式再成立消費借貸關係，而買賣契約與消
    費借貸契約間關係如上揭法條規定，乃屬新債務不履行則舊
    債務不消滅之並存狀況。而上訴人於兩造存在消費借貸與買
    賣契約關係之際，再於事後91年4月23日開立系爭本票乃屬
    另一次新債清償之行為，其法律關係仍依據上揭法律規定所
    示，新票據債務不清償，舊消費借貸、買賣契約關係不消滅
    之並存狀況。因此，系爭票據之原因關係應有二者，即消費
    借貸及土地買賣契約關係。而消費借貸款項及土地買賣契約
    價金，確實尚有本金147,000元及約定分期利息3,446元尚未
    給付，因此合計有系爭本票票面金額150,446元尚未給付，
    此有原告提出之分期繳款明細表1份在卷可稽，是以無論依
    據票據關係、消費借貸契約或土地買賣契約，上訴人對被上
    訴人均有150,446元之債務存在。
五、次按民法第272條規定，數人負同一債務，明示對於債權人
    各負全部給付之責任者，為連帶債務。無前項之明示時，連
    帶債務之成立，以法律有規定者為限。是以連帶債務之成立
    以法律規定或當事人明示為必要，經查，本件並無任何法律
    明文規定被上訴人應與訴外人億旺公司負連帶給付交付房屋
    之責任，而參酌系爭土地買賣契約第13條第1項約定：「本
    契約之附件均視為本契約之一部分。甲方（即上訴人）與億
    旺建設股份有限公司所簽訂之『房屋買賣契約書』應與本約
    併同履行，若有各該契約因一方違約而導致他方解約時，視
    同解除全部解約（應為「契約」），各該契約無效時視同全
    部無效」之文義，僅係表達房屋及其基地之契約如有解約及
    無效事由時併同處理，此乃因房屋及其基地之所有權如異其
    所有權人易滋生爭端，但觀其約定全文並無表達出被上訴人
    對訴外人億旺公司依據房屋買賣契約之給付義務負連帶給付
    責任之意思，是以兩造間顯無任何由被上訴人對於億旺公司
    與上訴人間房屋買賣契約之履行負連帶責任約定。因此，上
    訴人主張被上訴人應與億旺公司就房屋買賣契約之履行負連
    帶責任，並無依據，要無可採。因之，被上訴人並非系爭房
    屋買賣契約之出賣人，又非連帶債務人，因此系爭房屋之交
    付是否有瑕疵，要與被上訴人無關，本院就上訴人該項主張
    顯無庸審酌。
六、按二人互負債務，而其給付種類相同，並均屆清償期者，各
    得以其債務與他方債務互為抵銷，民法第334條第1項規定甚
    明。而如前所述訴外人億旺公司交付之房屋是否有瑕疵，均
    與被上訴人無關，是以縱然上訴人對億旺公司有瑕疵減價債
    權亦與被上訴人無關，亦即上訴人並無對被上訴人之瑕疵減
    價請求返還房屋價金之債權存在，因之上訴人既無對被上訴
    人存在債權，其即無可資抵銷之債權，因此其主張抵銷於法
    無據，顯不可採。
七、綜上所述，上訴人對被上訴人確實負有系爭本票之債務，尚
    未清償，而且對被上訴人並無其他可資抵銷之債權存在，是
    以其主張系爭本票債權不存在顯無可採。因此，原審駁回上
    訴人之訴於法要無不合。上訴意旨指摘原判決不當，求予廢
    棄改判，為無理由，其上訴應予駁回。
八、據上論結，本件上訴為無理由，依民事訴訟法第436 條之1
    第3 項、第463 條、第449 條第1 項、第78條，判決如主文
    。
中　　華　　民　　國　　94　　年　　1 　　月　　20　　日
                  臺灣基隆地方法院民事庭
                    審判長法  官  周玫芳
                          法  官  徐世禎
                          法  官  王翠芬
以上正本係照原本作成。
本件判決不得上訴。
中　　華　　民　　國　　95　　年　　1 　　月　　20　　日
                          書記官  修丕龍
